臺灣基隆地方法院刑事判決　　　　　　　　　　　　　　九十年度訴字第五三三號
　　公　訴　人　臺灣基隆地方法院檢察署檢察官
　　被　　　告　甲○○
右列被告因違反水土保持法等案件，經檢察官聲請簡易判決處刑（九十年度偵字第三
○○○號），本院認本件不得以簡易判決處刑，適用通常程序判決如左：
    主  文
甲○○在公有山坡地內，未經同意擅自墾殖，致生水土流失，處有期徒刑陸月，如易
科罰金以參佰元折算壹日，緩刑參年。附圖所示編號Ａ土地（面積共壹佰捌拾平方公
尺）上之墾殖物香蕉樹及扣案之鋤頭壹支均沒收。
    事  實
一、甲○○明知坐落基隆市○○區○○段第八八三地號土地，係屬中華民國所有，由
　　財政部國有財產局管理，於民國六十九年二月六日經臺灣省政府以府農山字第一
    二○一六六號公告屬山坡地保育利用條例第三條所稱山坡地範圍，於八十五年三
    月六日臺灣省政府又以八五府農水字第一二三一四號公告沿用為水土保持法所稱
    之山坡地，於八十六年十月八日臺灣省政府八六府農水字第一六八八六七號公告
    訂正臺灣省山坡地範圍地段明細表仍屬山坡地範圍。甲○○於八十七年三、四月
    間（起訴書記載為某月），意圖為自己之不法利益，未經向主管機關基隆市政府
    申請許可，竟擅自於林相茂密之前開山坡地如附圖所示編號Ａ土地（面積共一百
    八十平方公尺）上墾殖，砍伐覆地之植物，整地種植香蕉樹以供自己食用，致該
    山坡地土壤裸露，遇水沖蝕即土水流失。迨於九十年六月廿一日上午九時許，甲
    ○○基於接續墾殖之犯意，以其所有之鋤頭一支在該地鋤地鬆土約三坪，準備栽
    植四季豆時，經基隆市政府建設局農林課人員會同警察當場發現，並扣得鋤頭一
    支。
二、案經基隆市警察局第二分局報告臺灣基隆地方法院檢察署檢察官聲請簡易判決處
    刑。
    理  由
一、程序部分：按檢察官聲請以簡易判決處刑之案件，經法院認為有刑事訴訟法第四
    百五十一條之一第四項但書之情形者，應適用通常程序審判之，同法第四百五十
    二條著有規定，本院認本件不得以簡易判決處刑，應適用通常程序審判之，合先
    敘明。
二、右揭事實，業據被告甲○○於警訊、偵訊及本院審理時供認不諱，並有土地登記
    簿謄本、基隆市山坡地查報取締案件現場勘查紀錄（含照片十二幀）、臺灣基隆
    地方法院檢察署九十年八月二十日勘驗筆錄（含照片二十一幀）、基隆市信義地
    政事務所之土地複丈成果圖在卷可稽；且上開地號之土地，均屬經臺灣省政府核
    定公告為山坡地保育利用條例及水土保持法所規範之山坡地，亦有台灣省政府八
    十五年三月六日八五府農水字第一二三一四號公告及八十六年十月八日八六府農
    水字第一六八八六七號公告與所附山坡地範圍地段明細表二紙在卷可參；又查被
    告在公有之山坡地內，擅自墾殖種植香蕉樹、準備裁種四季豆，經本院囑託國立
    台灣海洋大學河海工程系鑑定結果，認「該地段之山坡地在不受人為施工干擾情
    形下，應無水土流失之虞。現場勘查顯示，被告於八八三地號上砍伐雜木與除草
    ，進行整地以種植蔬果（如所附簡圖）。由偵查案卷所附照片顯示（拍攝日期為
    九十年六月二十一日），被告確曾全面清除山坡之植生，翻整土壤整地以進行裁
    種。現場勘查顯示，被告整地區域之地形並無明顯變化，且目前該區域已雜草叢
    生；故被告在整地過程雖曾造成水土流失，但因整地面積尚小，且整地周圍植生
    覆蓋良好，是以被告所造成之水土流失仍屬輕微。」，有該校九十年十一月二十
    九日九十海河字第八五六五號函附之鑑定報告在卷可按，足認被告之行為致生水
    土流失之結果。事證明確，被告犯行至堪認定，應依法論科。
三、按水土保持法係於八十三年五月二十七日制定公布，同年十月二十一日修正公布
    第三十二條等條文，相較於山坡地保育利用條例係於六十五年四月二十九日制定
    公布，並於八十七年一月七日修正公布第三十四條等條文，是山坡地保育利用條
    例因最近一次修正，相對於水土保持法係屬後法，水土保持法則屬前法，但依水
    土保持法第一條第二項之規定：「水土保持，依本法之規定，本法未規定者，適
    用其他法律之規定」，因此就水土保持法之立法體制而言，係立於特別法之地位
    ，且適用時排斥其他法條之適用，僅水土保持法未規定時，始有其他法律適用之
    餘地，因此基於「新普通法不能變更舊特別法」之原則，被告前揭行為仍應優先
    適用水土保持法之規定加以論處，核先敘明。核被告所為，係犯水土保持法第三
    十二條第一項之在公有山坡地擅自墾殖罪，雖被告同時構成山坡地保育利用條例
    第三十四條第一項之罪，以及刑法第三百二十條第二項之竊佔罪，惟水土保持法
    第三十二條第一項之罪與山坡地保育利用條例第三十四條第一項以及刑法第三百
    二十條第二項之竊佔罪，其間有法規競合之關係，依特別法優於普通法之原則，
    仍應逕依水土保持法第三十二條第一項之規定論擬。被告於九十年六月廿一日上
    午九時許，在上址鋤地鬆土約三坪，準備栽植四季豆，乃係基於接續墾殖之犯意
    予以墾殖，只成立單純一罪，併此敘明。爰審酌被告之品行，為圖一時方便而失
    慮觸法，犯罪之手段、目的、占用土地範圍大小，及所生之危害，犯罪後坦承犯
    行態度良好等一切情狀，量處如主文所示之刑，並諭知易科罰金之折算標準。末
    查被告前未曾受有期徒刑以上刑之宣告，而被告等因一時失慮，偶罹刑典，事後
    已坦承犯行，深具悔意，經此刑之宣告後，應知警惕而無再犯之虞，且被害人財
    政部國有財產局臺灣北區辦事處基隆分處代理人呂紹陽到庭陳述，其等於九十一
    年一月八日去現場履勘，被告現未再種植等情（見本院九十一年一月十日訊問筆
    錄），本院因認暫不執行其刑為當，爰均併予宣告緩刑三年，用啟自新。
四、按水土保持法第三十二條第五項規定：「犯本條之罪者，其墾殖物、工作物、施
    工材料及所使用之機具沒收之。」，惟該項所指墾殖物、工作物、施工材料及所
    使用之機具等均非違禁物，法條又未明示「不問屬於犯人與否，沒收之」，依刑
    法第十一條前段，自應回歸刑法第三十八條第一項第二款、第三項之規定辦理，
    是以屬於犯人所有者為限，始得沒收之。附圖所示編號Ａ土地（面積共一百八十
    平方公尺）上之墾殖物香蕉樹及扣案之鋤頭壹支，均為被告犯水土保持法第三十
    二條之罪，其所有之墾殖物、所使用之機具，均應依水土保持法第三十二條第五
    項及刑法第三十八條第一項第二款之規定宣告沒收。
五、據上論斷，應依刑事訴訟法第四百五十二條、第二百九十九條第一項前段，水土
    保持法第三十二條第一項、第五項，刑法第十一條、第四十一條第一項前段、第
    七十四條第一款、第三十八條第一項第二款，罰金罰鍰提高標準條例第二條，判
    決如主文。
本案經檢察官林明志到庭執行職務。
中　　　華　　　民　　　國　　九十一　　年　　　三　　　月　　二十六　　日
                                    台灣基隆地方法院刑事第二庭
                                        法  官  鄭  景  文
右正本證明與原本無異。
對於本件判決如有不服，應於收受送達後十日內，向本院提出上訴書狀，上訴於臺灣
高等法院，並按他造當事人之人數附具繕本。
                                        書記官  施  鴻  均
中　　　華　　　民　　　國　　九十一　　年　　　三　　　月　　二十六　　日
附論罪科刑依據之法條：
水土保持法第三十二條：
在公有或私人山坡地或國、公有林區或他人私有林區內未經同意擅自墾殖、占用或從
事第八條第一項第二款至第五款之開發、經營或使用，致生水土流失或毀損水土保持
之處理與維護設施者，處六個月以上五年以下有期徒刑，得併科新台幣六十萬元以下
罰金。但其情節輕微，顯可憫恕者，得減輕或免除其刑。
前項情形致釀成災害者，加重其刑至二分之一；因而致人於死者，處五年以上十二年
以下有期徒刑，得併科新台幣一百萬元以下罰金；致重傷者，處三年以上十年以下有
期徒刑，得併科新台幣八十萬元以下罰金。
因過失犯第一項之罪致釀成災害者，處一年以下有期徒刑，得併科新臺幣六十萬元以
下罰金。
第一項未遂犯罰之。
犯本條之罰者，其墾殖物、工作物、施工材料及所使用之機具沒收之。
山坡地保育利用條例第三十四條第一項：
違反第十條規定者，處六月以上五年以下有期徒刑，得併科新台幣六十萬元以下罰金
。
刑法第三百廿條第二項
意圖為自己或第三人不法之利益，而竊佔他人之不動產者，依前項之規定處斷。
